ACORDAO-COMPLETO-2371429

ACÓRDÃO 8191/2019 ATA 32/2019 - SEGUNDA CÂMARA

VISTOS, relatados e discutidos estes autos de Tomada de Contas Especial instaurada pelo Fundo Nacional de Assistência Social (FNAS) , em desfavor dos Srs. José Maria Gomes de Araújo e Valentim Lucas de Oliveira, prefeitos de Salvaterra (PA) à época dos fatos, em razão de omissão no dever de prestar contas dos recursos repassados à Prefeitura Municipal de Salvaterra (PA) no âmbito do Programa de Proteção Social Básica (PSB) e do Programa de Proteção Social Especial (PSE) , referente ao exercício de 2010,
ACORDAM os Ministros do Tribunal de Contas da União, reunidos em Sessão da Segunda Câmara, diante das razões expostas pelo Relator, em:
	9.1. excluir o Sr. Valentim Lucas de Oliveira, Prefeito Municipal do Salvaterra (PA) durante a gestão 2013-2016, da relação jurídica processual;
	9.2. julgar irregulares as contas da Sr. José Maria Gomes de Araújo, com fundamento nos arts. 1º, inciso I, 16, inciso III, alínea “a”, 19, parágrafo único, e 23, inciso III, da Lei 8.443/1992;
	9.3. aplicar ao Sr. José Maria Gomes de Araújo a multa prevista nos arts. 19, parágrafo único, e 58, inciso I, da Lei nº 8.443/1992, c/c o art. 268, inciso I, do Regimento Interno do TCU, no valor de R$ 3.500,00 (três mil e quinhentos reais) , com a fixação do prazo de 15 (quinze) dias, a partir da notificação, para comprovar, perante o Tribunal (art. 25 da Lei nº 8.443/92 c/c o art. 214, inciso III, alínea “a” do RI/TCU) , o recolhimento da dívida aos cofres do Tesouro Nacional, atualizada monetariamente a partir do dia seguinte ao término do prazo ora estabelecido até a data do efetivo pagamento, na forma prevista na legislação em vigor;
	9.4. autorizar, desde já, com fundamento no art. 26 da Lei nº 8.443/92 c/c o art. 217 do Regimento Interno do TCU, caso seja do interesse da responsável, o parcelamento da dívida em até 36 (trinta e seis) parcelas, incidindo sobre cada uma delas, corrigida monetariamente, os correspondentes acréscimos legais;
	9.5. autorizar, desde logo, a cobrança judicial da dívida, caso não atendida a notificação, nos termos do art. 28, inciso II, da Lei nº 8.443/1992;
	9.6. dar ciência do inteiro teor deste Acórdão ao responsável e ao Fundo Nacional de Assistência Social.

Tomada de contas especial em razão de omissão no dever de prestar contas dos recursos repassados à Prefeitura por força do Programa de Proteção Social Básica (PSB) e do Programa de Proteção Social Especial (PSE), exercício de 2010.

Segunda Câmara

Prefeitura Municipal de Salvaterra (PA)

3. Responsáveis/Interessado:
3.1. Responsáveis: José Maria Gomes de Araújo CPF (XXX.506.072-XX) e Valentim Lucas de Oliveira (CPF XXX.686.262-XX)
3.2. Interessado: Fundo Nacional de Assistência Social

13.1. Ministros presentes: Ana Arraes (Presidente), Augusto Nardes, Aroldo Cedraz e Raimundo Carreiro (Relator).
13.2. Ministros-Substitutos presentes: Marcos Bemquerer Costa e André Luís de Carvalho.

RAIMUNDO CARREIRO

Como parte deste Relatório, reproduzo — com fundamento no inciso I do § 3º do art. 1º da Lei nº 8.443/92 — a instrução de mérito elaborada por Auditor Federal de Controle Externo lotado na Secretaria do TCU no Estado do Pará – Sec-TCU (peça 31) :

“INTRODUÇÃO
1.	Cuidam os autos de tomada de contas especial instaurada pelo Fundo Nacional de Assistência Social (FNAS) em desfavor dos Srs. José Maria Gomes de Araújo e Valentim Lucas de Oliveira, prefeitos de Salvaterra/PA à época dos fatos, em razão de omissão no dever de prestar contas dos recursos repassados à Prefeitura Municipal de Salvaterra/PA por força do Programa de Proteção Social Básica (PSB) e do Programa de Proteção Social Especial (PSE) , exercício de 2010.
HISTÓRICO
2.	Instrução inicial à peça 4, após percuciente análise das peças que compõem o processo, propôs:
17.	 Diante do exposto, submetem-se os autos à consideração superior, propondo:
a)  citar o Sr. José Maria Gomes de Araújo, CPF XXX.506.072-XX, com fundamento nos arts. 10, § 1º, e 12, incisos I e II, da Lei 8.443/1992 c/c o art. 202, incisos I e II, do RI/TCU, para que, no prazo de 15 dias, apresente alegações de defesa e/ou recolha aos cofres do Fundo Nacional de Assistência Social (FNAS) as quantias a seguir, atualizadas monetariamente a partir das respectivas datas até a data do efetivo recolhimento e abatendo-se valores acaso já satisfeitos, nos termos da legislação vigente, em razão da seguinte conduta:
Irregularidade: não comprovação da boa e regular aplicação dos recursos federais recebidos, em face da omissão no dever de prestar contas dos valores transferidos à Prefeitura Municipal de Salvaterra/PA por força do Programa de Proteção Social Básica (PSB) e do Programa de Proteção Social Especial (PSE) , exercício de 2010.
Conduta do responsável: omitir-se, na condição de prefeito Municipal de Salvaterra/PA no período de 2005-2008 e 2009-2012, no dever de prestar contas dos recursos federais recebidos à conta do Programa de Proteção Social Básica (PSB) e do Programa de Proteção Social Especial (PSE) , exercício de 2010.
Dispositivos violados: art. 70, parágrafo único, da Constituição Federal, art. 93 do Decreto-lei 200/1967, art. 66 do Decreto 93.872/1986 e art. 6º da Portaria MDS 625/2010.
	
	OCORRÊNCIA
	VALOR ORIGINAL (R$) 
	OCORRÊNCIA
	VALOR ORIGINAL (R$) 

	15/01/2010
	3.500,00
	30/06/2010
	10.050,00

	19/01/2010
	4.500,00
	07/07/2010
	3.500,00

	19/01/2010
	10.050,00
	14/07/2010
	2.367,00

	19/01/2010
	10.050,00
	14/07/2010
	10.050,00

	02/02/2010
	4.510,00
	15/07/2010
	4.500,00

	24/02/2010
	3.500,00
	06/08/2010
	2.367,00

	04/03/2010
	4.500,00
	11/08/2010
	3.500,00

	04/03/2010
	10.050,00
	23/08/2010
	10.050,00

	05/03/2010
	2.367,00
	27/08/2010
	4.500,00

	16/03/2010
	4.500,00
	09/09/2010
	2.367,00

	24/03/2010
	2.367,00
	17/09/2010
	4.500,00

	25/03/2010
	3.500,00
	20/09/2010
	10.050,00

	31/03/2010
	10.050,00
	23/09/2010
	4.000,00

	12/04/2010
	2.367,00
	13/10/2010
	2.367,00

	14/04/2010
	3.500,00
	14/10/2010
	4.000,00

	22/04/2010
	4.500,00
	25/10/2010
	4.500,00

	26/04/2010
	10.050,00
	25/10/2010
	10.050,00

	13/05/2010
	3.500,00
	09/11/2010
	2.367,00

	19/05/2010
	4.500,00
	12/11/2010
	4.500,00

	24/05/2010
	10.050,00
	17/11/2010
	4.000,00

	11/06/2010
	3.500,00
	26/11/2010
	10.050,00

	14/06/2010
	2.367,00
	09/12/2010
	2.367,00

	17/06/2010
	4.500,00
	30/12/2010
	4.500,00

	28/06/2010
	675,00
	30/12/2010
	4.000,00

b)  informar ao responsável que, caso venha a ser condenado pelo Tribunal, o débito ora apurado será acrescido de juros de mora, desde as datas da ocorrência até a data do recolhimento, nos termos do § 1º do art. 202 do RI/TCU;
c)  esclarecer ao responsável, em obediência ao art. 12, inciso VI, da Resolução-TCU 170/2004, que o recolhimento tempestivo do débito somente saneará o processo caso seja reconhecida a sua boa-fé e não se constate outra irregularidade nas contas;
d)  esclarecer ao responsável, em obediência ao art. 12, inciso VII, da Resolução-TCU 170/2004, que o não atendimento à citação implicará revelia, para todos os efeitos, dando-se prosseguimento ao processo;
e)  encaminhar ao responsável, nos termos do art. 11 da Resolução-TCU 170/2004, cópia integral desta instrução técnica para subsidiar sua resposta.
3.	Realizada a citação, autorizada pelo relator, e tendo em vista a revelia do responsável, nova instrução à peça 16, propôs:
29.	 Diante do exposto, submetemos os autos à consideração superior, propondo ao Tribunal:
a)  Excluir a responsabilidade do Sr. Valentim Lucas de Oliveira (CPF XXX.686.262-XX) da relação jurídica processual;
b)  Considerar, para todos os efeitos, revel o Sr. José Maria Gomes de Araújo, dando-se prosseguimento ao processo, conforme preceitua o art. 12, § 3º, da Lei 8.443/1992 c/c o art. 202, § 8º, do RI/TCU;
c)  Julgar irregulares as contas da Sr. José Maria Gomes de Araújo (CPF XXX.506.072-XX) , com fundamento nos arts. 1º, inciso I, 16, inciso III, alínea “a”, 19, caput, e 23, inciso III, da Lei 8.443/1992 c/c com os arts. 1º, inciso I, 209, inciso I, 210 e 214, inciso III, do RI/TCU, condenando-o ao pagamento da importância a seguir especificada e fixando-lhe o prazo de 15 dias para que comprove perante este Tribunal, em respeito ao art. 214, inciso III, alínea “a”, do RI/TCU, o recolhimento da dívida aos cofres do Fundo Nacional de Assistência Social (FNAS) , atualizada monetariamente e acrescida de juros de mora calculados a partir das datas indicadas até a data do efetivo recolhimento e com o abatimento de valores acaso já satisfeitos, nos termos da legislação vigente:
 (...) 
d) Aplicar, com fundamento no art. 57 da Lei 8.443/1992 c/c o art. 267 do RI/TCU, multa ao Sr. José Maria Gomes de Araújo, fixando o prazo de 15 dias, a partir da notificação, para que, nos termos do art. 214, inciso III, alínea “a”, do RI/TCU, comprove perante este Tribunal o recolhimento aos cofres do Tesouro Nacional do valor atualizado monetariamente desde a data do acórdão que vier a ser proferido até a data do efetivo recolhimento, se for pago após o vencimento, na forma da legislação em vigor;
e) Autorizar, desde logo, a cobrança judicial da dívida, nos termos do art. 28, inciso II, da Lei 8.443/1992 c/c o art. 219, inciso II, do RI/TCU, caso não atendida a notificação;
f) Autorizar, desde logo, com fundamento no art. 26 da Lei 8.443/1992 c/c o art. 217 do RI/TCU, caso seja do interesse do responsável, o parcelamento da dívida em até 36 (trinta e seis) parcelas, incidindo sobre cada uma os encargos legais devidos, sem prejuízo de alertá-lo de que, caso optem por essa forma de pagamento, a falta de comprovação do recolhimento de qualquer parcela implicará o vencimento antecipado do saldo devedor, nos termos do art. 26, parágrafo único, da Lei 8.443/1992 c/c o art. 217, § 2º, do RI/TCU;
g) Dar ciência da deliberação que vier a ser proferida ao Fundo Nacional de Assistência Social, inclusive para as providências prevista no art. 16, da IN/TCU 71/2012, e ao Sr. Valentim Lucas Oliveira;
h) Encaminhar cópia da deliberação que vier a ser proferida, bem como do relatório e do voto que a fundamentarem, ao Procurador-Chefe da Procuradoria da República no Pará, nos termos do § 3º do art. 16 da Lei 8.443/1992 c/c o § 7º do art. 209 do RI/TCU, para adoção das medidas que entender cabíveis. 
4.	Em Parecer à peça 19, o MP/TCU manifestou concordância com a proposta da Secex/PA. No entanto, o responsável trouxe aos autos alegações de defesa (peça 23) . Assim, Despacho do relator (peça 24) , determinou:
Tendo em vista a juntada de documentos pretensamente a título de prestação de contas (peça 23) , consistentes no Demonstrativo Sintético da Execução Físico-Financeira e no parecer do Conselho Municipal de Assistência Social, que são os dois elementos previstos na Portaria MDS nº 625/2010 para a comprovação simplificada da aplicação dos recursos, determino a restituição dos autos à Secex/PA, a fim de que avalie a conveniência de solicitar a manifestação do Ministério do Desenvolvimento Social ou emitir desde já nova instrução, procedendo às diligências que eventualmente se fizerem necessárias.
5.	Destarte, foi expedido o Ofício 1030/2018-TCU/Secex-PA, de 13/6/2018 (peça 27) , endereçado à Diretoria Executiva do FNAS, para que aquele órgão se pronunciasse conclusivamente:
acerca da documentação apresentada pelo Sr. José Maria Gomes de Araújo, ex-prefeito do município de Salvaterra/PA à época dos fatos (gestão: 2009-2012) , emitindo ou providenciando, se for o caso, novos Relatório de Tomada de Contas Especial e Certificado de Auditoria, Parecer do Dirigente do Órgão de Controle Interno e Pronunciamento Ministerial ou documento equivalente.
6.	Em resposta, o FNAS enviou ao TCU o Ofício 87/2018/MDS/SNAS/DEFNAS/CGPC/COMON, de 25/7/2018 (peça 29) , encaminhando a Nota Técnica 5932/2018 (peça 29, p. 48-50) , com análise da documentação apresentada pelo responsável, que será analisada a seguir.
EXAME TÉCNICO
7.	Referida nota técnica, assim asseverou:
Ressaltamos que a prestação de contas dos recursos transferidos a título de cofinanciamento federal é encaminhada para este Órgão por meio do Demonstrativo Sintético Anual da Execução Físico-Financeira e disponibilizada no Sistema Único de Assistência Social/SUASWeb, conforme determina a Portaria MDS nº 625/2010.
Desta forma, o gestor Municipal encaminha o Demonstrativo Sintético Anual de Execução Físico-financeira e o Conselho Municipal de Assistência Social emite Parecer de Avaliação referente à adequação da execução física e financeira contidas no Plano de Ação, as quais posteriormente são analisadas pelo Fundo Nacional de Assistência Social.
Tendo em vista que o Sr. José Maria Gomes Araújo, ex-prefeito do município de Salvaterra/PA, encaminhou documentação similar à entrega eletrônica do Demonstrativo Sintético e ao Parecer do Conselho de Assistência Social, SEI nº 2094433, fls. 36/50, esta Coordenação entende que os documentos apresentados pelo ex-gestor, de forma extemporânea ao TCU, seriam suficientes para comprovar à época o dever de prestar contas, e desta forma, a prestação de contas do Município estaria apta à aprovação no montante de R$ 247.455,00 (duzentos e quarenta e sete mil quatrocentos e cinquenta e cinco reais) , correspondente ao valor repassado no exercício de 2010. Segue abaixo lista da documentação apresentada:
 (...) 
8.	Como se constata da mencionada nota técnica encaminhada pelo FNAS, a documentação apresentada pelo responsável foi considerada suficiente para comprovar a correta aplicação dos recursos repassados à P. M. de Salvaterra, à conta do cofinanciamento federal das ações e programas que integraram o Sistema Único de Assistência Social, no exercício de 2010.
9.	Assim, entendemos que não cabe imputação de débito ao responsável, Sr. José Maria Gomes de Araújo. No entanto, o responsável deixou de prestar contas dos recursos repassados à Prefeitura Municipal de Salvaterra/PA por força do Programa de Proteção Social Básica (PSB) e do Programa de Proteção Social Especial (PSE) , exercício de 2010 e, em suas alegações de defesa não trouxe elementos para justificar a omissão no dever de prestar contas dos valores repassados pelo FNAS à P. M. de Salvaterra/PA.
10.	Destarte, de acordo com a jurisprudência dominante nesta Corte de Contas - Acórdãos 1.529/2008, (Relator Marcos Bemquerer) , 2.195/2011, Relator Ministro Walton Alencar Rodrigues, da 1ª Câmara; 7.192/2010 (Relator Ministro Benjamin Zymler) , da 2ª Câmara; 2.511/2010 - Plenário (Relator Ministro Benjamin Zymler) , entre outras deliberações –, a apresentação intempestiva dos elementos que comprovam a aplicação dos recursos constitui prova capaz apenas de afastar o débito que seria imputado ao responsável, mas a omissão no dever de prestar contas representa falta grave que afronta a norma constitucional inserida no art. 70, parágrafo único, da Carta Magna, ensejando a irregularidade das contas do gestor, com incidência de multa.
11.	Dessa maneira, encaminharemos o processo no sentido da irregularidade das contas do Sr. José Maria Gomes de Araújo, CPF XXX.506.072-XX (Prefeito de Salvaterra/PA, Gestões: 2005-2008 e 2009-2012) e aplicação da multa prevista no art. 58 da Lei nº 8.442/1992. 
12.	 No caso sob análise, tanto o prazo para a execução dos programas quanto o prazo para a sua prestação de contas tiveram início e término no mandato do prefeito Sr. José Maria Gomes de Araújo, não alcançando o período de gestão do sucessor, Sr. Valentim Lucas de Oliveira. O prazo para prestação de contas (art. 6º, § 2º, da Portaria MDS 625/2010) , encerrou-se em 30/4/2011, quase dois anos antes da posse do prefeito sucessor. 
13.	Em razão dos fatos mencionados no parágrafo anterior, e ainda considerando a jurisprudência desta Corte de que “a Súmula 230 do TCU só deve ser aplicada quando, apesar de os recursos terem sido transferidos e aplicados na gestão do prefeito antecessor, o prazo para apresentação da prestação de contas tenha-se encerrado na gestão do sucessor” (Acórdãos 4.397/2009, 5.299/2010 e 688/2011 da 1ª Câmara e 2.344/2008, 331/2010 e 7104/2014 da 2ª Câmara) , entende-se que, no presente processo, a responsabilidade cabe restritamente ao Sr. José Maria Gomes de Araújo, prefeito do município nas gestões 2005-2008 e 2009-2012.
14.	Assim, deve ser excluída a responsabilidade do Sr. Valentim Lucas de Oliveira, CPF XXX.686.262-XX (Gestão: 2013-2016) .
PRESCRIÇÃO DA PRETENSÃO PUNITIVA
15.	Com relação à ocorrência da prescrição da pretensão punitiva, este Tribunal aprovou por meio do Acórdão 1441/2016-TCU-Plenário incidente de uniformização de jurisprudência em que firma o entendimento de que a matéria se subordina ao prazo prescricional de dez anos indicado no art. 205 do Código Civil, contado a partir da data de ocorrência da irregularidade a ser sancionada.
16.    	No presente caso, os atos irregulares foram praticados em 1º/5//2011, um dia após o prazo de que dispunha o responsável para prestar contas dos recursos recebidos.
17.	O ato que ordenou a citação do responsável ocorreu em 29/8/2016 (peça 7) , antes portanto do transcurso de dez anos entre esse ato e os fatos impugnados.
18.   	Reconhecida a interrupção do prazo prescricional, nos termos do art. 202, inciso I, do Código Civil, inexiste no presente processo óbice ao exercício da ação punitiva por parte deste Tribunal.
CONCLUSÃO
19.	Cuidam os autos de tomada de contas especial instaurada pelo Fundo Nacional de Assistência Social (FNAS) em desfavor dos Srs. José Maria Gomes de Araújo e Valentim Lucas de Oliveira, prefeitos de Salvaterra/PA à época dos fatos, em razão de omissão no dever de prestar contas dos recursos repassados à Prefeitura Municipal de Salvaterra/PA por força do Programa de Proteção Social Básica (PSB) e do Programa de Proteção Social Especial (PSE) , exercício de 2010. (item 1) .
20.	Regularmente citado, o responsável, Sr. José Maria Gomes de Araújo, apresentou alegações de defesa que foram encaminhadas ao FNAS para análise, o qual considerou regulares as contas apresentadas. No entanto, o responsável não apresentou justificativas para a omissão da prestação de contas. (itens 2-9) 
21.	Assim, tendo em vista jurisprudência dominante no TCU e não haver óbice ao exercício da ação punitiva por parte deste Tribunal, será proposta a irregularidade das contas do Sr. José Maria Gomes de Araújo e aplicação da multa prevista no art. 58 da Lei nº 8.442/1992. (itens 10-11) .
22.	Também será proposta a exclusão da responsabilidade do Sr. Valentim Lucas de Oliveira, CPF XXX.686.262-XX (Prefeito de Salvaterra/PA, Gestão: 2013-2016) (itens 12-14) 
PROPOSTA DE ENCAMINHAMENTO
23.	Diante do exposto, submetemos os autos à consideração superior, propondo ao Tribunal:
	a)  julgar irregulares as contas da Sr. José Maria Gomes de Araújo (CPF XXX.506.072-XX) , com fundamento nos arts. 1º, inciso I, 16, inciso III, alínea “a”, 19, parágrafo único, e 23, inciso III, da Lei 8.443/1992;
	b) aplicar ao responsável retromencionado, a multa prevista no art. 58, inciso I, da Lei nº 8.443/1992;
	c) excluir a responsabilidade do Sr. Valentim Lucas de Oliveira (CPF XXX.686.262-XX) da relação jurídica processual.”
2.	O Sr. Diretor da 2ª Diretoria e Sr. Secretário da Sec-PA manifestaram-se de acordo com a proposta formulada pelo Sr. Auditor Federal de Controle Externo (peças 32 e 33) .
3.	Encaminhados os autos ao Ministério Público que atua junto a esta Corte, o eminente Procurador Rodrigo Medeiros de Lima exarou o seguinte Parecer (peça 34) :
 	“Em face dos elementos constantes dos autos, este representante do Ministério Público de Contas da União manifesta-se em consonância com o encaminhamento proposto pela unidade instrutiva, em pareceres uniformes (peças 31 a 33) , sem prejuízo de tecer as seguintes considerações.
2.	Em suas alegações de defesa (peça 23) , o responsável argumenta que delegou competência à Secretaria de Finanças Municipal – Departamento de Contabilidade – para promover a prestação de contas dos recursos atinentes ao Programa Social Básica (PSB) e ao Programa de Proteção Social Especial (PSE) relativos ao exercício de 2010. Em face disso, afirma que “julgou que aquele setor competente de sua Administração havia promovido aludida prestação de contas dos recursos recebidos do PSB e PSE, exercício de 2010”  (peça 23, p. 2) .
3.	No entanto, o ex-prefeito não logrou comprovar a referida delegação de competência. Além disso, vale ressaltar que o prazo para a prestação de contas dos programas em questão findou ainda em sua gestão, em 30/4/2011, ou seja, quase dois anos antes do término do seu mandato. Verifica-se, portanto, que o ex-prefeito teve tempo suficiente para exigir do setor competente o envio das prestações de contas ao Fundo Nacional de Assistência Social (FNAS) .
4.	Ademais, eventual delegação de competência para apresentação das contas ao órgão competente não afasta a responsabilidade e a obrigação do gestor de comprovar, no prazo estabelecido, a regular aplicação dos recursos federais transferidos com vistas a executar programas sociais.
5.	Considerando, portanto, que o ex-prefeito não logrou comprovar a justificativa para a omissão no dever de prestar contas no prazo estabelecido, o Ministério Público coaduna-se com o entendimento da unidade técnica de que suas contas devem ser julgadas irregulares, com aplicação da multa prevista no artigo 58, inciso I, da Lei 8.443/1992, nos termos do disposto no artigo 209, § 4º, do Regimento Interno do TCU, segundo o qual a apresentação da prestação de contas fora de prazo ajustado, sem justificativa para a falta, não elide a respectiva omissão”.
	
	É o relatório.

Elizeu Mendes Figueira (OAB/PA 7.227)

Procurador Rodrigo Medeiros de Lima

TOMADA DE CONTAS ESPECIAL. RECURSOS REPASSADOS PELO FUNDO NACIONAL DE ASSISTÊNCIA SOCIAL NO ÂMBITO DOS PROGRAMAS DE PROTEÇÃO SOCIAL BÁSICA E DE PROTEÇÃO SOCIAL ESPECIAL. OMISSÃO DO DEVER DE PRESTAR CONTAS. COMPROVAÇÃO, A DESTEMPO, DA CORRETA UTILIZAÇÃO DOS RECURSOS. DESCARACTERIZAÇÃO DO DÉBITO. OMISSÃO INICIAL NÃO JUSTIFICADA. CONTAS IRREGULARES. APLICAÇÃO DE MULTA. COMUNICAÇÕES.

TOMADA DE CONTAS ESPECIAL (TCE)

Secretaria do TCU no Estado do Pará

Registro que atuo nos presentes autos por força do contido no art. 152 do Regimento Interno do TCU (RI/TCU) .
2.	Em exame Tomada de Contas Especial instaurada pelo Fundo Nacional de Assistência Social (FNAS) , em desfavor dos Srs. José Maria Gomes de Araújo e Valentim Lucas de Oliveira, prefeitos de Salvaterra (PA) à época dos fatos, em razão de omissão no dever de prestar contas dos recursos repassados à Prefeitura Municipal de Salvaterra (PA) no âmbito do Programa de Proteção Social Básica (PSB) e do Programa de Proteção Social Especial (PSE) , referente ao exercício de 2010.
3.	Ao adentrar no mérito da TCE, reproduzo, inicialmente, excerto da primeira instrução elaboradora pela Secretaria do TCU no Estado do Pará – Sec-PA (peça 4, p. 2) :
“11.	No caso sob análise, tanto o prazo para a execução dos programas quanto o prazo para a sua prestação de contas tiveram início e término no mandato do prefeito antecessor, Sr. José Maria Gomes de Araújo, não alcançando o período de gestão do Sr. Valentim Lucas de Oliveira. O prazo para prestação de contas (art. 6º, § 2º, da Portaria MDS 625/2010) , encerrou-se em 30/4/2011, quase dois anos antes da posse do prefeito sucessor.
12.	Em razão dos fatos mencionados no parágrafo anterior, e ainda considerando a jurisprudência desta Corte de que “a Súmula 230 do TCU só deve ser aplicada quando, apesar de os recursos terem sido transferidos e aplicados na gestão do prefeito antecessor, o prazo para apresentação da prestação de contas tenha-se encerrado na gestão do sucessor” (acórdãos 4.397/2009, 5.299/2010 e 688/2011 da 1ª Câmara e 2.344/2008, 331/2010 e 7104/2014 da 2ª Câmara) , entende-se que no presente processo a responsabilidade cabe restritamente ao Sr. José Maria Gomes de Araújo, prefeito do município nas gestões 2005-2008 e 2009-2012.”
4.	Desse modo, acolho os pareceres uniformes no sentido de excluir da presente relação processual o Sr. Valentim Lucas de Oliveira, prefeito de Salvaterra (PA) na gestão 2013-2016.
5.	Em relação ao Sr. José Maria Gomes de Araújo, extrai-se do art. 6º da Portaria MDS 625/2010, que a prefeitura dispunha de até o dia 30/4/2011 para prestar contas dos recursos recebidos — por meio do preenchimento eletrônico do Sistema de Informações Gerenciais do SUAS (SUAS Web) — para a execução, no exercício de 2010, do Programa de Proteção Social Básica (PSB) e do Programa de Proteção Social Especial (PSE) .
6.	Devidamente citado no âmbito deste Tribunal, em 14/10/2016 (peças 9 e 14) , o responsável somente veio a apresentar suas alegações de defesa em 18/5/2017 (peça 23) . Logo após, o então relator deste processo, o eminente ministro José Múcio Monteiro, proferiu o seguinte Despacho (peça 24) :
	“Tendo em vista a juntada de documentos pretensamente a título de prestação de contas (peça 23) , consistentes no Demonstrativo Sintético da Execução Físico-Financeira e no parecer do Conselho Municipal de Assistência Social, que são os dois elementos previstos na Portaria MDS nº 625/2010 para a comprovação simplificada da aplicação dos recursos, determino a restituição dos autos à Secex/PA, a fim de que avalie a conveniência de solicitar a manifestação do Ministério do Desenvolvimento Social ou emitir desde já nova instrução, procedendo às diligências que eventualmente se fizerem necessárias”.
7.	Por meio do Ofício 1030/2018, de 13/6/2018, a Sec-PA solicitou à Diretora Executiva do Fundo Nacional de Assistência Social que, no prazo de 60 (sessenta) dias, se manifeste conclusivamente acerca da documentação apresentada pelo Sr. José Maria Gomes de Araújo (peça 27) .
8.	Em sua resposta (peça 29) , a Sr.ª Diretora Executiva do FNAS adotou como informação memorando da Coordenação Geral de Prestação de Contas do Fundo Nacional de Assistência Social que, por sua vez, acompanhou a manifestação da Coordenação de Análise de Prestação de Contas, consubstanciada na Nota Técnica n° 5932/2018, da qual extraio o trecho a seguir (peça 29, pp. 50 e 51) :
	“Tendo em vista que o Sr. José Maria Gomes Araújo, ex-prefeito do município de Salvaterra/PA, encaminhou documentação similar a entrega eletrônica do Demonstrativo Sintético e ao Parecer do Conselho de Assistência Social, SEI nº 2094433, fls. 36/50, esta Coordenação entende que os documentos apresentados pelo ex-gestor, de forma extemporânea ao TCU, seriam suficientes para comprovar à época o dever de prestar contas, e desta forma, a prestação de contas do Município estaria apta à aprovação no montante de R$ 247.455,00 (duzentos e quarenta e sete mil quatrocentos e cinquenta e cinco reais) , correspondente ao valor repassado no exercício de 2010”.
9.	A partir desses fatos, tanto a Unidade Técnica quanto o Ministério Público que atua junto a esta Corte (MP/TCU) , entendem que não cabe imputar débito ao responsável, Sr. José Maria Gomes de Araújo. No entanto — considerando-se que o responsável: a) deixou de prestar contas dos recursos repassados à Prefeitura Municipal de Salvaterra (PA) , no âmbito do PSB e do PSE, relativo ao exercício de 2010; e b) não apresentou, em suas alegações de defesa, elementos suficientes para justificar a omissão no dever de prestar contas, no devido tempo —, a Sec-PA e o MP/TCE propõem julgar irregulares as contas com aplicação da multa prevista no art. 58, inciso I, da Lei nº 8.443/1992 (peças 31 a 34) .
10.	Acompanho as propostas coincidentes e considero acrescidas a este Voto, como razões adicionais de decidir, as análises contidas na instrução técnica elaborada pela Sec-PA e no Parecer exarado pelo Parquet — reproduzidos, por inteiro no Relatório que precede este Voto —em que fica evidenciado que as motivações apresentadas pela responsável não são capazes de adequadamente justificar a omissão na prestação de contas  (peças 31 e 34) .
11.	De fato, encontra-se demonstrado nos autos que o Sr. José Maria Gomes de Araújo somente veio a apresentar as contas passados mais de 6 (seis) anos do prazo estabelecido nas normas que regem os Programas Proteção Social Básica e Proteção Social Especial (peças 23 e 24) . 
12.	Rememoro, por fim, que é firme no Tribunal o entendimento de que a prestação de contas apresentada a destempo, embora possa comprovar a correta aplicação dos recursos, permite, ou mesmo impõe, o julgamento pela irregularidade, com a aplicação da multa estabelecida no parágrafo único do art. 19 c/c o art. 58, inciso I, da Lei nº 8.443/1992. A tempestiva apresentação das contas constitui dever, assentado na Constituição da República, que não pode ser menosprezado pelos que gerem recursos públicos. Ademais, a sua negligência, como se observou neste processo, impulsiona os sistemas de controles e, por conseguinte, gera indevidos custos ao erário.
	Diante do exposto, Voto no sentido de que seja aprovada a minuta de Acórdão que ora submeto à consideração deste Colegiado.
TCU, Sala das Sessões Ministro Luciano Brandão Alves de Souza, em 10 de setembro de 2019.
RAIMUNDO CARREIRO 
Relator